【裁判字號】    92,上易,553
【裁判日期】    920424
【裁判案由】    侵占
【裁判全文】
臺灣高等法院刑事判決                            九十二年度上易字第五五三號
    上  訴  人
    即  被  告  甲○○
    選任辯護人  王子瑜  律師
右上訴人因侵占案件，不服臺灣桃園地方法院九十一年度易字第一二一五號，中華民
國九十一年十二月三十一日第一審判決（起訴案號：臺灣桃園地方法院檢察署九十年
度偵字第一三二八０號），提起上訴，本院判決如左：
    主  文
原判決撤銷。
甲○○連續意圖為自己不法之所有，而侵占對於業務上所持有之物，處有期徒刑壹年
拾月。
    事  實
一、甲○○於民國（下同）八十七年十月六日起，在桃園縣龜山鄉○○村○○路四十
    一號聲寶股份有限公司（下稱聲寶公司），擔任北區營業管理課助理專員一職，
    自八十八年七月間起，負責北區特量販（大型賣場）會計作帳業務，亦即將聲寶
    公司業務員所收回之客戶款項（包括現金、支票、信用狀）或客戶繳交之貨款，
    登載於業務上所掌管之零星入金明細表做成貨款入金，並將所收到之款項存入公
    司設在華南商業銀行南京東路分行（下稱華南銀行）帳號0000000000
    00號帳戶等工作，為從事業務之人。嗣因投資股票、期貨失利，竟意圖為自己
    不法之所有，基於概括之犯意，自八十八年十一間起至九十年六月二十六日止，
    連續多次將聲寶公司自客戶所收受之現金、未填具受款人票據或匯入款等收入，
    變易持有意思為所有，予以侵占入己，共計達新台幣（下同）一千三百九十八萬
    六百八十四元。同期間，另為使其業務侵占行為不易遭公司發覺，又在其所掌管
    屬於電腦記帳憑證之零星入金明細表等，或以短匿作帳之方式侵占客戶「家福股
    份有限公司」、「遠東百貨企業有限公司」等之貨款，或以虛列託收未兌現票據
    （如附表所示之虛擬帳戶、票號及金額）之方式，虛擬「聯晴電器股份有限公司
    」、「永晴電器股份有限公司」、「琦龍企業有限公司」等公司之交易收入，使
    會計帳目收支平衡。嗣於九十年六月二十二日，聲寶公司發現有異而進行查帳，
    甲○○為免事態擴大，於其所掌管之電腦記帳憑證上，將先前虛擬如附表編號一
    至十四號之支票面額改為小金額後兌現，而將原侵占款項轉登錄為「應收一般帳
    款」，以掩飾其業務侵占犯行，惟仍於九十年六月二十七日，經聲寶公司查帳後
    ，發覺甲○○製作之零星入金明細表等記帳憑證與事實不符，而報警查獲。
二、案經聲寶公司代理人黃瑞泰訴由桃園縣警察局龜山分局暨法務部調查局臺北市調
    查處移送台灣桃園地方法院檢察署偵查起訴。
    理  由
一、右揭犯罪事實，業據被告甲○○於原法院調查、審理中坦承不諱，核與告訴代理
    人黃瑞泰指述情節相符，復有告訴人提出被告任職期間所製作之繳款明細表、零
    星入金明細表、應收票據明細表等相關資料（見偵卷(二)所附資料）、彰化銀行南
    三重分行（九十）彰南重字第二一四八號函暨所附交易明細表、華南銀行公館分
    行（九十）華公存第一六三號函暨所檢附帳號000000000000號歷史
    往來明細表、富邦商業銀行三重分行富銀三字第一二四號函暨所檢附之帳號00
    000000000000號歷史往來明細表、汐止市農會九十年十月十七日之
    北縣汐農信字第九０三九五五號函暨所檢附之00000000000號存款交
    易明細表、華信會計師事務所協議程序執行報告在卷可稽（見偵卷(一)第四三頁至
    第一七二頁）。被告在原審所為之前開任意性自白核與事實相符，自可採信。
    次查，被告在本院審理中雖辯稱：附表金額加起來應該是一千零十三萬九千七百
    零五元，而非一千三百九十八萬零六百八十四元云云。惟查，關於被告侵占之總
    金確實應為一千三百九十八萬零六百八十四元乙節，已據臺灣臺北地方法院在九
    十年度訴字第五六六一號請求損害賠償事件民事判決中詳為敘明、認定，有該民
    事判決附在原審卷第三十六頁至第五十一頁可稽。即被告在原法院調查中，對於
    其侵占之總金額係如起訴書所載之一千三百九十八萬零六百八十四元等情，已明
    確供認在卷（見原審卷第二十九頁至第三十一頁）。被告在本院審理中改稱：加
    起來應該是一千零十三萬九千七百零五元云云，自不足採。本件事證明確，其犯
    行已經證明應予依法論科。
二、按商業會計法第十四條規定：「會計事項之發生，均應取得或給與足以證明之會
    計憑證」，同法第十五條亦規定：商業會計憑證分為原始憑證與記帳憑證二類，
    原始憑證係指證明事項之經過，而為造具記帳憑證所根據之憑證；記帳憑證謂證
    明處理會計事項人員之責任，而為記帳所根據之憑證。經查，本件被告甲○○為
    經辦會計業務人員，其意圖為自己不法之所有，而多次侵占對於業務上所持有之
    上開貨款金額，並為使其業務侵占行為不為公司發覺，於其所職掌之入金明細表
    等記帳憑證登錄不實，核其所為係違反商業會計法第七十二條第一款故意登錄不
    實資料罪、刑法第三百三十六條第二項業務侵占罪。其先後多次違反商業會計法
    故意登錄不實資料及業務侵占等犯行，均時間緊接，手段相同，所為均係犯構成
    要件相同之罪，顯係各基於概括犯意反覆為之，均為連續犯，均應各依刑法第五
    十六條規定以一罪論，並依法均加重其刑。又被告甲○○為使其業務侵占行為不
    為公司發覺，於零星入金明細表等公司會計（記帳）憑證上故意登錄不實資料，
    其行為雖另與刑法第二百十五條業務登載不實罪之構成要件相符，惟商業會計法
    第七十二條之罪本質上即含有業務登載不實之行為，自不再論以刑法上業務登載
    不實罪（最高法院八十八年度台上字第一一四九號判決參照）。公訴人雖認被告
    係涉犯刑法第二百十五條之業務上登載不實文書罪，然商業會計法第七十二條第
    一款之規定既為刑法第二百十五條之特別規定，依特別法優於普通法之原則，自
    應優先適用商業會計法第七十二條第一款之規定；此部分起訴法條容有未洽，於
    起訴事實同一性之範圍內，爰予變更起訴法條。又查，被告甲○○所犯上開業務
    侵占、違反商業會計法故意登錄不實資料二罪間，有方法結果之牽連關係，為牽
    連犯，應從一重之業務侵占罪處斷。
三、原審據以論罪科刑，固非無見。惟按訊問被告應先告知犯罪嫌疑及所犯所有罪名
    ；罪名經告知後，認為應變更者，應再告知，刑事訴訟法第九十五條第一項定有
    明文。原判決就檢察官起訴被告涉犯刑法第二百十五條業務登載不實罪部分，變
    更起訴法條改論以商業會計法第七十二條第一款之罪，然在審理中並未告知被告
    被訴之此部分罪名（見原審卷第十三頁、第二十八頁、第六十一頁），自屬突襲
    性裁判，而有未洽。被告之上訴意旨執以指摘原判決不當，為有理由，應由本院
    將原判決撤銷改判。爰審酌被告犯罪之動機在謀取不法財物，其手段雖非以報力
    為之，然侵占之金額高達一千三百九十八萬六百八十四元，且連續虛偽登載不實
    之資料於職務所掌之會計帳目上，對於告訴人公司之會計、財務造成重大之損害
    ，且犯罪後分文未為賠償告訴人等一切情狀，量處如主文所示之刑。
據上論斷，應依刑事訴訟法第三百六十九條第一項前段、第三百六十四條、第二百九
十九條第一項前段、第三百條，商業會計法第七十二條第一款，刑法第十一條前段、
第五十六條、第三百三十六條第二項、第五十五條，罰金罰鍰提高標準條例第一條前
段，判決如主文。
本案經檢察官田炳麟到庭執行職務。
中      華      民      國    九十二    年      四      月    二十四    日
                              臺灣高等法院刑事第十二庭
                                  審判長法  官  劉  景  星
                                        法  官  陳  志  洋
                                        法  官  陳  博  志
右正本證明與原本無異。
如不服本判決，應於收受送達後十日內向本院提出上訴書狀，其未敘述上訴之理由者
並得於提起上訴後十日內向本院補提理由書（均須按他造當事人之人數附繕本）。
                                        書記官  陳  嘉  文
中      華      民      國    九十二    年      四      月    二十五    日
附錄本案論罪科刑法條全文：
刑法第三百三十六條  公務公益侵占罪、業務侵占罪
對於公務上或因公益所持有之物，犯前條第一項之罪者，處一年以上七年以下有期徒
刑，得併科五千元以下罰金。
對於業務上所持有之物，犯前條第一項之罪者，處六月以上五年以下有期徒刑，得併
科三千元以下罰金。
商業會計法第七十二條
使用電子計算機處理會計資料之商業，其前條所列人員或處理該電子計算機有關人員
有左列情事之一者，處五年以下有期徒刑、拘役或科或併科新臺幣十五萬元以下罰金
：
一、故意登錄或輸入不實資料者。
二、故意毀損、滅失、塗改、貯存體之會計資料，致使財務報表發生不實之結果者。
三、故意遺漏會計事項不為登錄，致使財務報表發生不實之結果者。
五、其他利用不正當方法，致使會計事項或財務報表發生不實之結果者。
附表 （貨幣單位：新台幣）
┌──┬───────┬─────────┬─────┬─────────
│編號│偽造帳戶      │  虛列金額        │實際存入金│虛列客戶名稱
│    ├───────┤                  │          │
│    │偽造票號      │                  │額        │
├──┼───────┼─────────┼─────┼─────────
│ 一 │0000000│四百四十三萬三百八│一百八十一│聯晴電器股份有限公
│    │二五四六六號  │十九元            │元        │司
│    ├───────┤                  │          │
│    │0000000│                  │          │
│    │號            │                  │          │
├──┼───────┼─────────┼─────┼─────────
│ 二 │0000000│七萬三千六百二十四│二百二十九│聯晴電器股份有限公
│    │０一二二八號  │元                │元        │司
│    ├───────┤                  │          │
│    │0000000│                  │          │
│    │號            │                  │          │
├──┼───────┼─────────┼─────┼─────────
│ 三 │0000000│二十萬元          │二百三十一│聯晴電器股份有限公
│    │０六三二六號  │                  │元        │司
│    ├───────┤                  │          │
│    │0000000│                  │          │
│    │號            │                  │          │
├──┼───────┼─────────┼─────┼─────────
│ 四 │0000000│十四萬七千元      │二百六十六│聯晴電器股份有限公
│    │０九八一九號  │                  │元        │司
│    ├───────┤                  │          │
│    │0000000│                  │          │
│    │號            │                  │          │
├──┼───────┼─────────┼─────┼─────────
│ 五 │0000000│二十萬六千二百零五│二百九十五│聯晴電器股份有限公
│    │七二六００號  │元                │元        │司
│    ├───────┤                  │          │
│    │0000000│                  │          │
│    │號            │                  │          │
├──┼───────┼─────────┼─────┼─────────
│ 六 │0000000│三十九萬八千一百七│三百零五元│聯晴電器股份有限公
│    │七四三九號    │十三元            │          │司
│    ├───────┤                  │          │
│    │0000000│                  │          │
│    │號            │                  │          │
├──┼───────┼─────────┼─────┼─────────
│ 七 │0000000│二百二十五萬一千三│三百零五元│聯晴電器股份有限公
│    │二四八五三號  │百三十四元        │          │司
│    ├───────┤                  │          │
│    │0000000│                  │          │
│    │號            │                  │          │
├──┼───────┼─────────┼─────┼─────────
│ 八 │0000000│十六萬五千七百元  │三百三十一│聯晴電器股份有限公
│    │００一七二號  │                  │元        │司
│    ├───────┤                  │          │
│    │0000000│                  │          │
│    │號            │                  │          │
├──┼───────┼─────────┼─────┼─────────
│ 九 │0000000│二十九萬九千九百八│三百三十三│聯晴電器股份有限公
│    │六七八二二號  │十九元            │元        │司
│    ├───────┤                  │          │
│    │0000000│                  │          │
│    │號            │                  │          │
├──┼───────┼─────────┼─────┼─────────
│ 十 │0000000│三十四萬一千六百零│三百五十八│聯晴電器股份有限公
│    │０五００三號  │一元              │元        │司
│    ├───────┤                  │          │
│    │0000000│                  │          │
│    │號            │                  │          │
├──┼───────┼─────────┼─────┼─────────
│ 十 │0000000│二十五萬一千八百零│三百八十二│聯晴電器股份有限公
│ 一 │七七七七八號  │三元              │元        │司
│    ├───────┤                  │          │
│    │0000000│                  │          │
│    │號            │                  │          │
├──┼───────┼─────────┼─────┼─────────
│ 十 │0000000│八萬三千六百三十元│二百零六元│永晴家電企業有限公
│ 二 │九九八八八號  │                  │          │司
│    ├───────┤                  │          │
│    │0000000│                  │          │
│    │號            │                  │          │
├──┼───────┼─────────┼─────┼─────────
│ 十 │0000000│十七萬一千四百八十│三百五十元│琦龍企業有限公司
│ 三 │二四八五五號  │一元              │          │
│    ├───────┤                  │          │
│    │0000000│                  │          │
│    │號            │                  │          │
├──┼───────┼─────────┼─────┼─────────
│ 十 │0000000│一百十一萬八千七百│五千九百元│聯晴電器股份有限公
│ 四 │０八九一七號  │七十六元          │          │司
│    ├───────┤                  │          │
│    │0000000│                  │          │
│    │號            │                  │          │
└──┴───────┴─────────┴─────┴─────────


司法院資訊處製作；財團法人民間司法改革基金會備份。
